【裁判字號】    98,簡,664
【裁判日期】    990105
【裁判案由】    醫療法
【裁判全文】
臺北高等行政法院判決
                                       98年度簡字第664號
原      告  甲○○
被      告  臺北縣政府
代  表  人  乙○○（縣長）住同.
上列當事人間醫療法事件，原告不服行政院衛生署中華民國98年
10月5日衛署訴字第0980022222號訴願決定，提起行政訴訟，本
院判決如下：
    主  文
原告之訴駁回。
訴訟費用由原告負擔。
    事實及理由
一、程序事項：
    本件因屬不服行政機關所為罰鍰處分而涉訟，其標的之金額
    為新臺幣（下同）1 萬元，係在20萬元以下，依行政訴訟法
    第229條第1項第2款、第2項規定及司法院民國（下同）92年
    9月17日（92）院臺廳行一字第23681號令，應適用簡易程序
    ，合先敘明。
二、事實概要：
    原告係臺北縣板橋市○○路○段280之13號1樓「建國牙醫診
    所」負責牙醫師，於承辦全民健康保險醫療業務期間，經中
    央健康保險局（以下簡稱健保局）於95年間查獲其有虛報繫
    帶切除術、唾液腺管沖洗、牙齒充填等醫療費用之違規情事
    ，除依全民健康保險法與全民健康保險醫事服務機構特約及
    管理辦法相關規定論處，並副知被告所屬衛生局，且將全案
    移送臺灣板橋地方法院檢察署偵辦。案經被告所屬衛生局核
    對原告診所及健保局提供之吳○輝等11位病患病歷，發現病
    歷多未詳細記載診斷及治療過程，或僅為簡略或不清楚或未
    見有相關之記載，其中10位病患有多處就診日期紀錄均有刪
    修，且修改處未簽名蓋章及註明年、月、日，又病患詹○紋
    、吳○廷等病歷尚疑有重新繕寫之情事；另全案經臺灣板橋
    地方法院檢察署檢察官偵查終結，為緩起訴處分（97年7月
    10日96年度偵字第26692號）確定在案。被告乃以原告診所
    確有對病患所為醫療服務有不實看診紀錄之事實，違反醫療
    法第67條第1項及第68條第1項、第2項規定，爰依同法第102
    條第1項第1款規定，於98年6月25日作成北府衛醫字第09800
    62639號行政處分（下稱原處分）處原告1萬元罰鍰，原告不
    服，提起訴願，遭決定駁回，遂提起本件行政訴訟。
三、本件原告主張：
（一）行政罰法的第5章有提到的一行為不二罰原則，依照這個
      一行為不二罰的原則以及行政罰法之第5章之第24條所述
      之「但其處罰種類相同，如從一重處罰已足以達成行政目
      的者，不得重複裁處。」而被告已經在97年12月15日將這
      一個健保相關的案件做出移交醫師懲戒委員會的嚴格的行
      政處分，就不能對這個種類相同的健保的同一個案件，再
      次於98年6月25日再次做出要處分罰鍰的行政處分，這樣
      就違反了行政罰法第5章的一行為不二罰的原則，這樣也
      違反了行政罰法第5章第24條所提及的不得重複裁處的規
      定，因此原告深感不服。
（二）對於行政法院的裁決，一般人的印象是偏袒公家單位的，
      而原告卻是在此衷心的希望本院在審理這個以原告是小蝦
      米來對抗被告的大鯨魚的案件時，能夠秉持公正的立場，
      來得到是非正義的伸張，謝謝。
（三）對於被告要對原告做行政處分的這個健保相關案件，原告
      在被告所屬衛生局的約談紀錄中以及原告寫給被告所屬衛
      生局的陳述書中與答辯書中，原告有提出11份「反證」的
      證明書等的資料來證明原告確實沒有虛報醫療費用，原告
      仍然堅持原告沒有虛報醫療費用，因而在這所謂虛報醫療
      費用的衛生局的行政處分，以及後續的行政覆審以及行政
      訴訟的最後結果尚未確定之前，是不能對這個健保案件做
      出任何其他行政處分的，因此被告在最後結果尚未確定之
      前，就於98年6月25日再次做出處分罰鍰的行政處分，是
      不應該的。
（四）綜上所述，聲明求為判決：原處分及訴願決定均撤銷。
四、被告則以：
（一）依據醫療法第67條第1項規定：「醫療機構應建立清晰、
      詳實、完整之病歷。」及同法第68條規定略以：「醫療機
      構應督導其所屬醫事人員於執行業務時，親自記載病歷或
      製作紀錄，並簽名或蓋章及加註執行年、月、日。前項病
      歷或紀錄如有增刪，應於增刪處簽名或蓋章及註明年、月
      、日；刪改部分，應以畫線去除，不得塗燬。」，於醫療
      法定有明文。
（二）卷查原告於承辦全民健康保險醫療業務期間，經健保局於
      95年間查獲其有虛報繫帶切除術、唾液管沖洗、牙齒充填
      等醫療費用之情事，並副知被告所屬衛生局，經被告所屬
      衛生局核對該診所及中央健康保險局提供之吳○輝等11位
      病患病歷，針對其中10位病患有多處就診日期紀錄均有刪
      修，且修改處未簽名蓋章及註明年、月、日，另病患詹○
      紋、吳○廷等病歷尚疑有重新繕寫之情事，於96年5 月10
      日約談原告，渠坦稱略以：「交給健保局抽審的病歷都會
      寫的比較詳細……我沒有重新繕製病歷，只是把不想向健
      保局申報的處置劃掉而已……向健保局申報的內容我會重
      新謄在病歷裡……。」暨98年1 月5 日以書面陳述意見表
      示：「因為看診繁忙而來不及思考時，常常可能寫錯需要
      更正。當初不知道修改要蓋章簽名及註明年、月、日，我
      以後會改進。」等語，此有記載原告親閱無訛，且簽名蓋
      章之訪問紀要暨原告98年1 月5 日函文影本附卷可稽，故
      依違反醫療法第67條第1 項及第68條之規定，爰依行政罰
      法第24條第1 項暨醫療法第102 條規定，於98年6 月25日
      以原處分，處分原告1萬元罰鍰。
（三）又原告因上揭事實觸犯刑事法律部分，經臺灣板橋地方法
      院檢察署檢察官偵查終結，為緩起訴處分(97 年7 月10日
      96年度偵字第26692 號) ，據上開緩起訴處分書所載，原
      告就其對吳○輝等14名病患之病歷登載醫療服務不實之看
      診紀錄等事實坦承不諱，且經病患吳○輝等11人於偵查中
      證述在卷，併予敘明。
（四）原告所提行政訴訟理由略稱：被告已經在97年12月15 日
      將這一個健保相關的案件做出移交醫師懲戒委員會的嚴格
      的行政處分，就不能對這個種類相同的健保的同一個案件
      再次於98年6 月25日再次做出要處分罰鍰的行政處分，這
      樣就違反了行政罰法第五章的一行為不二罰的原則，這樣
      也違反了行政罰法第五章第24條所提及的不得重複裁處的
      規定，因此原告不服。……原告在被告所屬衛生局的約談
      紀錄中以及原告寫給被告所屬衛生局的陳述書與答辯書中
      ，原告有提出11份「反證」的證明書等的資料來證明我確
      實沒有虛報醫療費用，……因而在這所謂虛報醫療費用的
      衛生局的行政處分以及後續的行政覆審以及行政訴訟的最
      後結果尚未確定之前，是不能對這個健保案件做出任何其
      他的行政處分的，……云云。惟據行政院衛生署95年10月
      5 日衛署醫字第0950214048號函釋略以：「對於醫療機構
      以不正當行為虛報醫療費用，其『病歷製作』與『虛報醫
      療費用』為不同之二行為，應分別處罰，尚無行政罰法第
      24條第1 項之適用。至病歷製作違法態樣之論處，如係執
      行業務未製作病歷或應記載事項欠缺，應依違反醫師法第
      12條規定論處；如為製作不實記載之病歷，則係違反醫療
      法第67條第1 項之規定，應依同法第102 條規定論處。…
      …醫師於承辦全民健保業務期間，因違規事件，受中央健
      康保險局處以停約……係屬特約醫事機構與中央健康保險
      局契約關係之違約罰；而同一違規事件依醫事相關法律應
      處行政罰或懲戒罰者，因三者之法律依據、規範目的、處
      分之構成要件及內容均不相同，不生一事多罰之問題，自
      可依法分別予以裁處。」按原告診所未建立清晰、詳實、
      完整之病歷，卻利用該醫療服務不實之看診紀錄虛報醫療
      費用之情事，核屬醫師法第25條第5 款規定之業務不正當
      行為，由醫師公會或主管機關移付懲戒；至其未建立清晰
      、詳實、完整之病歷及於病歷紀錄刪改部分未簽名蓋章及
      註明年、月、日等違法態樣，係違反醫療法第67條第1項
      及第68條規定，二者分屬懲戒罰、行政罰，被告機關依法
      據以處辦，尚未涉一事二罰。
（六）至於原告所提出之病患證明書或告知書，其敘述之字跡均
      與原告相同，僅由病患吳○輝等人於證明書或告知書之最
      末處簽名而已，觀其內容涉及牙醫專業知識，顯非病患所
      能辨識及撰寫，足見上開證明書或告知書均係原告片面書
      立後始交由病患簽名，難認出於病患吳○輝等人之真意，
      亦不足採信。爰此，被告依據相關事證所為處分，並無違
      誤。
（七）綜上所述，原處分及訴願決定均無違誤等語，資為抗辯，
      並聲明求為判決駁回原告之訴，訴訟費用由原告負擔。
五、上開事實概要欄所述之事實，除後列之爭點事項外，其餘為
    兩造所不爭執，並有中央健康保險局96年3 月2 日健保醫字
    第0960051987-A號函、建國牙醫診所98年3 月19日（收文日
    期）檢送病歷資料、中央健康保險局96年3 月27日健保醫字
    第0960052132號函、中央健康保險局台北分局96年4 月19日
    健保北醫字第0960020044號函（含病患病歷暨健保申報明細
    等）、原告96年4 月25日陳述說明書（含病患證明書）、被
    告所屬衛生局96年5 月10日訪問紀要、原告96年5 月17日補
    充陳述書、臺北市政府衛生局97年1 月30日北市衛醫護字第
    09730910200 號函、原告97年9 月23日陳述書、臺灣板橋地
    方法院檢察署97年10月22日板檢慎午97緩2423字第115970號
    函、被告所屬衛生局違反醫師法案件移付懲戒書（97年12月
    15日北衛醫字第0970130118號）、原告98年1 月5 日答辯書
    、原處分書、原處分之送達證書原告98年7 月8 日訴願書及
    被告98年7 月27日訴願答辯書、行政院衛生署95年10月5 日
    衛署醫字第0950214048號函、被告98年7 月31日北府衛醫字
    第0980090005號函、被告98年6 月25日北府衛醫字第098006
    2639號函、臺灣板橋地方法院檢察署檢察官緩起訴處分書（
    96年偵字第26692 號）及中央健康保險局97年1 月28日健保
    醫字第0970009324號函等件附於原處分卷及訴願卷可稽，堪
    予認定。
六、歸納兩造上述之主張，本件爭執之重點在於：原處分處原告
    1 萬元罰鍰，是否適法？原處分是否有違「一事不二罰」之
    原則？茲分述如下：
（一）按「醫療機構應建立清晰、詳實、完整之病歷。」、「醫
      療機構應督導其所屬醫事人員於執行業務時，親自記載病
      歷或製作紀錄，並簽名或蓋章及加註執行年、月、日。」
      、「前項病歷或紀錄如有增刪，應於增刪處簽名或蓋章及
      註明年、月、日；刪改部分，應以畫線去除，不得塗燬。
      」、「有下列情形之一者，處新臺幣1 萬元以上5 萬元以
      下罰鍰，並令限期改善；屆期未改善者，按次連續處罰：
      1 、違反……第67條第1 項……第68條……規定。」、「
      本法所定之罰鍰，於私立醫療機構，處罰其負責醫師。」
      醫療法第67條第1 項、第68條第1 項、第2 項、第102 條
      第1 項第1 款及第115 條前段分別定有明文。次按「對於
      醫療機構以不正當行為虛報醫療費用，其『病歷製作』與
      『虛報醫療費用』為不同之二行為，應分別處罰，尚無行
      政罰法第24條第1 項之適用。至病歷製作違法態樣之論處
      ，如係執行業務未製作病歷或應記載事項欠缺，應依違反
      醫師法第12條規定論處；如為製作不實記載之病歷，則係
      違反醫療法第67條第1 項之規定，應依同法第102 條規定
      論處。……醫師於承辦全民健康保險醫療業務期間，因違
      規事件，受中央健康保險局處以停約……係屬特約醫事機
      構與中央健康保險局契約關係之違約罰；而同一違規事件
      依醫事相關法律應處行政罰或懲戒罰者，因三者之法律依
      據、規範目的、處分之構成要件及內容均不相同，不生一
      事多罰之問題，自可依法分別予以裁處。」業經行政院衛
      生署於95年10月5 日以衛署醫字第0950214048號函釋在案
      。而該函釋為主管機關即行政院衛生署本於職權而對醫療
      法第12條、第67條第1 項所為解釋性行政規則，並無逾越
      醫療法之立法目的與意旨，及與相關法規相符，本院自得
      予以適用，併此敘明。
（二）經查：本件原告於承辦全民健康保險醫療業務期間，經健
      保局於95年間查獲其有虛報繫帶切除術、唾液腺管沖洗、
      牙齒充填等醫療費用之違規情事，除依全民健康保險法與
      全民健康保險醫事服務機構特約及管理辦法相關規定論處
      ，並副知臺北縣政府衛生局，且將全案移送臺灣板橋地方
      法院檢察署偵辦。本件有關刑事部分，經臺灣板橋地方法
      院檢察署檢察官偵查終結，為緩起訴處分。而據上開緩起
      訴處分書所載，原告就其對吳○輝等多位保險對象所為醫
      療服務之不實看診紀錄坦承不諱，核與證人吳○輝等12位
      證人於偵查中證述情節相符，復有全民健康保險約醫師服
      務機構合約、建國牙醫診所基本資料表、吳○輝等14位證
      人訪問記錄（含口腔檢查、病歷記錄及費用申報資料）、
      審查醫師意見，去除齒列夾板、唾液管沖洗等處置注意事
      項等影本各1 份在卷可稽，而認原告犯嫌堪以認定等情，
      此有臺灣板橋地方法院檢察署檢察官96年度偵字第26692
      號緩起訴處分書附於原處分卷可參（見原處分卷第217 頁
      至第219 頁）。次查：被告所屬衛生局核對原告診所及健
      保局提供之吳○輝等11位保險對象病歷，發現病歷多未詳
      細記載診斷及治療過程，或僅為簡略或不清楚或未見有相
      關之記載，其中10位病患有多處就診日期紀錄均有刪修，
      且修改處未簽名蓋章及註明年、月、日，又病患詹○紋、
      吳○廷等病歷尚疑有重新繕寫之情事，乃於96年5 月10日
      約談原告，渠坦承：「……交給健保局抽審的病歷都會寫
      的比較詳細……我沒有重新繕製病歷，只是把不想向健保
      局申報的處置劃掉而已……向健保局申報的內容我會重新
      謄在病歷裡……」暨原告於98年1 月5 日以答辯書陳述意
      見表示：「……因為看診繁忙而來不及思考時，常常可能
      寫錯需要更正。當初不知道修改要蓋章簽名及註明年、月
      、日，我以後會改進……」等語，此有經原告簽章確認之
      96年5 月10日訪問紀要、被告所屬98年1 月5 日收文之原
      告答辯書附於原處分卷可參（分見原處分卷第176 頁至第
      178 頁、第229 頁至第241 頁）。至於原告所提出之病患
      證明書或告知書（見原處分卷第162 頁至第175 頁），其
      敘述之字跡均與原告相同，僅由病患吳○輝等人於證明書
      或告知書之最末處簽名而已，觀其內容涉及牙醫專業知識
      ，顯非病患所能辨識及撰寫，足見上開證明書或告知書均
      係原告片面書立後始交由病患簽名，難認出於病患吳○輝
      等人之真意，核不足採。從而，被告以原告診所確有對病
      患所為醫療服務有不實看診紀錄之事實，違反醫療法第67
      條第1 項及第68條第1 項、第2 項規定，爰依同法第102
      條第1 項第1 款規定，乃以原處分處原告1 萬元罰鍰，並
      無違誤。
（三）原告雖主張：被告已對原告作出移送醫師懲戒委員會懲戒
      之處分，不能再次作出罰鍰之處分，否則即違反行政罰法
      一行為不二罰原則云云。惟按行政法上之「一事不二罰」
      之原則，係指行為人同一事實行為，違反數法律規定，而
      此法律規範之對象及所欲達成之行政目的係屬同一，行政
      機關對此同一行為，不得再為重複處罰而言。如數法律規
      定處罰之行為、要件、依據及目的並非相同，行為人之同
      一事實行為均違反數法律之規範目的，行政機關分別予以
      裁罰，自不生一事數罰之問題。經查：原告診所未建立清
      晰、詳實、完整之病歷，卻利用該醫療服務不實看診紀錄
      而虛報醫療費用之違規情事，核屬醫師法第25條第5 款規
      定之業務上不正當行為，由醫師公會或主管機關移付懲戒
      ；至其未建立清晰、詳實、完整之病歷及於病歷紀錄刪改
      部分未簽名蓋章、註明年、月、日等違法態樣，係違反前
      揭醫療法第67條第1 項及第68條規定，應予以罰鍰處分，
      二者分屬懲戒罰及行政罰，被告分別予以處辦，揆諸前揭
      說明，尚無涉一事二罰之情事。足見原告之主張，不足採
      信。
七、綜上所述，原告主張各節，均無可採，本件被告所為原處分
    ，並無違誤，訴願決定予以維持，亦無不合。原告仍執前詞
    ，訴請撤銷，為無理由。又本件係簡易訴訟事件，爰不經言
    詞辯論，逕予駁回。
八、本件事證已臻明確，兩造其餘攻擊防禦方法均與本件判決結
    果不生影響，故不逐一論述，併此敘明。
據上論結，本件原告之訴為無理由，爰依行政訴訟法第236 條、
第233 條第1 項、第98條第1 項前段判決如主文。
中    華    民    國    99    年    1     月    5    日
              臺北高等行政法院第一庭
                                  法  官  許麗華
上為正本係照原本作成。
本件以訴訟事件所涉及之法律見解具有原則性者為限，始得於本
判決送達後20日內向本院提出上訴狀並表明上訴理由，如已於本
判決宣示後送達前提起上訴者，應於判決送達後20日內補具上訴
理由（均按他造人數附繕本），且經最高行政法院許可後方得上
訴。
中    華    民    國    99    年    1     月    6    日
                                  書記官  林淑盈


司法院資訊處製作；財團法人民間司法改革基金會備份。
